---
title: Assimetrias de dados no comércio internacional
subtitle: Análise dos dados de Brasil-EUA e Brasil-Reino Unido
date: 2025/09/18
autor: "Débora Alves Pereira Bastos"
format: html
warning: false
message: false
---

## Introdução
As assimetrias comerciais bilaterais são um fenômeno conhecido e um desafio significativo nas estatísticas oficiais de comércio internacional, tanto para bens quanto para serviços. Essas assimetrias ocorrem quando as exportações declaradas de um país para outro não correspondem às importações declaradas pelo país parceiro. 

Compreender e analisar essas discrepâncias é relevante para melhorar a qualidade e a comparabilidade dos dados comerciais, apoiar o desenvolvimento de indicadores e evitar conclusões indevido no uso das estatísticas. Além disso, a análise das assimetrias serve como uma ferramenta externa para a garantia de qualidade dos dados nacionais, auxiliando na identificação de erros e na melhoria da qualidade de sua coleta.

## Brasil-EUA

Para essa análise, foram utilizados os dados comerciais do Brasil disponíveis no site [Comex Stat](https://comexstat.mdic.gov.br/pt/home) e os dados dos EUA disponíveis em [USITC DataWeb](https://dataweb.usitc.gov/). A análise abrange o período de 2015 a 2024.

#### Dados de Exportação do Brasil vs. Dados de Importação dos EUA

Os dados oficiais de exportação do Brasil correspondem ao valor em dólar no formato "Free-On-Board" (FOB). Isso significa que o valor inclui o preço de venda da mercadoria, além dos custos de transporte interno, taxas de exportação e carregamento no meio de transporte internacional.

Os dados de importação norte-americanos, por sua vez, correspondem ao valor em dólar, na modalidade "Cost, Insurance and Freight" (CIF). Este valor considera, além do custo FOB, os custos do transporte internacional e o seguro das mercadorias até a chegada no destino. Essa diferença na contabilização (FOB vs. CIF) já explica parte significativa das assimetrias identificadas na análise em tela.

O gráfico abaixo demonstra que os valores de exportação do Brasil e de importação dos EUA se comportam de maneira muito similar, com os valores norte-americanos sempre superiores aos valores brasileiros, o que já era esperado pela diferença na metodologia de contabilização.

```{r}
#| code-fold: true

library(readxl)
library(tidyverse)
library(scales)

exp_br_imp_usa_long <- read_csv2("./data/output/exp_br_imp_usa_long.csv", show_col_types = FALSE)

ggplot(exp_br_imp_usa_long, aes(x = ano, y = valor_bilhoes, color = tipo)) +
  geom_line(linewidth = 1) +
  geom_point(size = 2) +
  scale_color_manual(
    values = c("exp_br" = "#098e68ff", "imp_usa" = "#e31a1c"),
    labels = c(
      "exp_br" = "Exportações do Brasil (para os EUA)",
      "imp_usa" = "Importações dos EUA (do Brasil)"
    )
  ) +
  scale_x_continuous(breaks = unique(exp_br_imp_usa_long$ano)) +
  scale_y_continuous(
    labels = scales::dollar_format(prefix = "$", scale = 1, suffix = "B")
  ) +
  labs(
    title = "Assimetrias de Comércio: Brasil vs. EUA (2015-2024)",
    subtitle = "Exportação do Brasil e Importação dos EUA",
    x = "Ano",
    y = "Valor (bilhões USD)",
    color = "Dados"
  ) +
  theme_minimal(base_size = 12) +
  theme(legend.position = "bottom")

```



```{r}
#| code-fold: true

exp_br_imp_usa <- exp_br_imp_usa_long %>%
  pivot_wider(
    names_from = tipo,
    values_from = valor_bilhoes
  )

exp_br_imp_usa_diff <- exp_br_imp_usa %>%
  mutate(diferenca_percentual = ((imp_usa - exp_br) / exp_br) * 100) %>%
  mutate(diferenca_valor = ((imp_usa - exp_br)))

indice_max <- which.max(exp_br_imp_usa_diff$diferenca_percentual)
maior_diferenca <- round(exp_br_imp_usa_diff$diferenca_percentual[indice_max],2)
ano_maior_diferenca <- exp_br_imp_usa_diff$ano[indice_max]



indice_min <- which.min(exp_br_imp_usa_diff$diferenca_percentual)
menor_diferenca <- round(exp_br_imp_usa_diff$diferenca_percentual[indice_min],2)
ano_menor_diferenca <- exp_br_imp_usa_diff$ano[indice_min]

```


A maior diferença  foi observada no ano de `r ano_maior_diferenca`, quando os EUA contabilizaram um valor de importação `r maior_diferenca`% superior ao valor de exportação declarado pelo Brasil. Já a menor diferença ocorreu no ano de `r ano_menor_diferenca`, com uma discrepância de apenas `r menor_diferenca`%.


#### Dados de Importação do Brasil vs. Dados de Exportação dos EUA

Para a análise dos dados de importação brasileira e exportação dos EUA, foram utilizadas as mesmas fontes anteriormente citadas. 

Os dados de importação do Brasil são FOB (se precisar consigo chegar no CIF). Os dados americanos foram retirados do site [USITC DataWeb](https://dataweb.usitc.gov/) e possuem as categorias Export: Total e Export: Domestic. A análise abrange o período de 2015 a 2024.



##### Dados de Exportação Total dos EUA

Exports: Total
Total exports measures all goods regardless of whether they are domestic- or foreign-origin that are exported from the United States. Total exports = Domestic Exports + Foreign Exports.

```{r}
#| code-fold: true

imp_br_exp_usa_long <- read_csv2("./data/output/imp_br_exp_total_usa_long.csv", show_col_types = FALSE)

ggplot(imp_br_exp_usa_long, aes(x = ano, y = valor_bilhoes, color = tipo)) +
  geom_line(linewidth = 1) +
  geom_point(size = 2) +
  scale_color_manual(
    values = c("imp_br" = "#098e68ff", "exp_usa" = "#e31a1c"),
    labels = c(
      "imp_br" = "Importações do Brasil (para os EUA)",
      "exp_usa" = "Exportações dos EUA (do Brasil)"
    )
  ) +
  scale_x_continuous(breaks = unique(imp_br_exp_usa_long$ano)) +
  scale_y_continuous(
    labels = scales::dollar_format(prefix = "$", scale = 1, suffix = "B")
  ) +
  labs(
    title = "Assimetrias de Comércio: Brasil vs. EUA (2015-2024)",
    subtitle = "Comparação dos dados de importação do Brasil e de exportação doméstica dos EUA",
    x = "Ano",
    y = "Valor (bilhões USD)",
    color = "Dados"
  ) +
  theme_minimal(base_size = 12) +
  theme(legend.position = "bottom")

```

##### Dados de Exportação Doméstica dos EUA

Exports: Domestic
Domestic exports measures goods that are grown, produced, or manufactured in the United States as well as commodities of foreign-origin that have been changed or enhanced in value in the United States by virtue of further processing or manufacturing activities conducted in the United States. This measure includes goods manufactured or advanced in value in U.S. foreign trade zones.


```{r}
#| code-fold: true


imp_br_exp_usa_long <- read_csv2("./data/output/imp_br_exp_domestic_usa_long.csv", show_col_types = FALSE)

ggplot(imp_br_exp_usa_long, aes(x = ano, y = valor_bilhoes, color = tipo)) +
  geom_line(linewidth = 1) +
  geom_point(size = 2) +
  scale_color_manual(
    values = c("imp_br" = "#098e68ff", "exp_usa" = "#e31a1c"),
    labels = c(
      "imp_br" = "Importações do Brasil (para os EUA)",
      "exp_usa" = "Exportações dos EUA (do Brasil)"
    )
  ) +
  scale_x_continuous(breaks = unique(imp_br_exp_usa_long$ano)) +
  scale_y_continuous(
    labels = scales::dollar_format(prefix = "$", scale = 1, suffix = "B")
  ) +
  labs(
    title = "Assimetrias de Comércio: Brasil vs. EUA (2015-2024)",
    subtitle = "Comparação dos dados de importação do Brasil e de exportação doméstica dos EUA",
    x = "Ano",
    y = "Valor (bilhões USD)",
    color = "Dados"
  ) +
  theme_minimal(base_size = 12) +
  theme(legend.position = "bottom")

```

```