---
title: Assimetrias de dados no comércio internacional
subtitle: Análise dos dados de Brasil-EUA e Brasil-Reino Unido
date: 2025/09/18
autor: "Débora Alves Pereira Bastos"
format: html
warning: false
message: false
---

## Introdução
As assimetrias comerciais bilaterais são um fenômeno conhecido e um desafio significativo nas estatísticas oficiais de comércio internacional, tanto para bens quanto para serviços. Essas assimetrias ocorrem quando as exportações declaradas de um país para outro não correspondem às importações declaradas pelo país parceiro. 

Compreender e analisar essas discrepâncias é crucial para melhorar a qualidade e a comparabilidade dos dados comerciais, apoiar o desenvolvimento de indicadores de globalização e evitar o uso indevido das estatísticas. Além disso, a análise das assimetrias serve como uma ferramenta externa para a garantia de qualidade, auxiliando na identificação de erros e na melhoria da qualidade dos dados de comércio de um país.

## Brasil-EUA

#### Dados de Exportação do Brasil vs. Dados de Importação dos EUA

Foram utilizados os dados de exportação do Brasil disponíveis no site [Comex Stat](https://comexstat.mdic.gov.br/pt/home) e os dados de importação dos EUA disponíveis em [USITC DataWeb](https://dataweb.usitc.gov/). A análise abrange o período de 2015 a 2024.

O dado nacional é FOB  

O dado americano é Import General


Imports: General
General imports measures the total physical arrivals of merchandise from foreign countries, whether such merchandise enters the U.S. customs territory immediately (~90% of imports, circa 2022) or is admitted into bonded warehouses or U.S. foreign trade zones (FTZs) under Customs and Border Protection (Customs, or CBP) custody (~10% of imports, circa 2022). This measure is the most appropriate measure when the user needs to analyze product information, country-of-origin information, or analyze net trade flows.



```{r}
#| code-fold: true

library(readxl)
library(tidyverse)
library(scales)

exp_br_imp_usa_long <- read_csv2("./data/output/exp_br_imp_usa_long.csv", show_col_types = FALSE)

ggplot(exp_br_imp_usa_long, aes(x = ano, y = valor_bilhoes, color = tipo)) +
  geom_line(linewidth = 1) +
  geom_point(size = 2) +
  scale_color_manual(
    values = c("exp_br" = "#1f78b4", "imp_usa" = "#e31a1c"),
    labels = c(
      "Exportações do Brasil (para os EUA)",
      "Importações dos EUA (do Brasil)"
    )
  ) +
  scale_x_continuous(breaks = unique(exp_br_imp_usa_long$ano)) +
  scale_y_continuous(
    labels = scales::dollar_format(prefix = "$", scale = 1, suffix = "B")
  ) +
  labs(
    title = "Asimetrias de Comércio: Brasil vs. EUA (2015-2024)",
    subtitle = "Comparação dos dados de exportação do Brasil e de importação dos EUA",
    x = "Ano",
    y = "Valor (bilhões USD)",
    color = "Dados"
  ) +
  theme_minimal(base_size = 12) +
  theme(legend.position = "bottom")

```



#### Dados de Importação do Brasil vs. Dados de Exportação dos EUA

Os dados de importação do Brasil são FOB (se precisar consigo chegar no CIF). Os dados americanos foram retirados do site [USITC DataWeb](https://dataweb.usitc.gov/) e possuem as categorias Export: Total e Export: Domestic. A análise abrange o período de 2015 a 2024.



##### Dados de Exportação Total dos EUA

Exports: Total
Total exports measures all goods regardless of whether they are domestic- or foreign-origin that are exported from the United States. Total exports = Domestic Exports + Foreign Exports.

```{r}
#| code-fold: true

imp_br_exp_usa_long <- read_csv2("./data/output/imp_br_exp_total_usa_long.csv", show_col_types = FALSE)

ggplot(imp_br_exp_usa_long, aes(x = ano, y = valor_bilhoes, color = tipo)) +
  geom_line(linewidth = 1) +
  geom_point(size = 2) +
  scale_color_manual(
    values = c("imp_br" = "#1f78b4", "exp_usa" = "#e31a1c"),
    labels = c(
      "Importações do Brasil (para os EUA)",
      "Exportações dos EUA (do Brasil)"
    )
  ) +
  scale_x_continuous(breaks = unique(imp_br_exp_usa_long$ano)) +
  scale_y_continuous(
    labels = scales::dollar_format(prefix = "$", scale = 1, suffix = "B")
  ) +
  labs(
    title = "Asimetrias de Comércio: Brasil vs. EUA (2015-2024)",
    subtitle = "Comparação dos dados de importação do Brasil e de exportação doméstica dos EUA",
    x = "Ano",
    y = "Valor (bilhões USD)",
    color = "Dados"
  ) +
  theme_minimal(base_size = 12) +
  theme(legend.position = "bottom")

```

##### Dados de Exportação Doméstica dos EUA

Exports: Domestic
Domestic exports measures goods that are grown, produced, or manufactured in the United States as well as commodities of foreign-origin that have been changed or enhanced in value in the United States by virtue of further processing or manufacturing activities conducted in the United States. This measure includes goods manufactured or advanced in value in U.S. foreign trade zones.


```{r}
#| code-fold: true


imp_br_exp_usa_long <- read_csv2("./data/output/imp_br_exp_domestic_usa_long.csv", show_col_types = FALSE)

ggplot(imp_br_exp_usa_long, aes(x = ano, y = valor_bilhoes, color = tipo)) +
  geom_line(linewidth = 1) +
  geom_point(size = 2) +
  scale_color_manual(
    values = c("imp_br" = "#1f78b4", "exp_usa" = "#e31a1c"),
    labels = c(
      "Importações do Brasil (para os EUA)",
      "Exportações dos EUA (do Brasil)"
    )
  ) +
  scale_x_continuous(breaks = unique(imp_br_exp_usa_long$ano)) +
  scale_y_continuous(
    labels = scales::dollar_format(prefix = "$", scale = 1, suffix = "B")
  ) +
  labs(
    title = "Asimetrias de Comércio: Brasil vs. EUA (2015-2024)",
    subtitle = "Comparação dos dados de importação do Brasil e de exportação doméstica dos EUA",
    x = "Ano",
    y = "Valor (bilhões USD)",
    color = "Dados"
  ) +
  theme_minimal(base_size = 12) +
  theme(legend.position = "bottom")

```

```